臺灣苗栗地方法院刑事判決　　　　　　　 96年度易字第162號
公　訴　人　臺灣苗栗地方法院檢察署檢察官
被　　　告　甲○○
　　　　　　　　　　國民身分證.
選任辯護人　何立斌　律師
上列被告因竊佔案件，經檢察官提起公訴（96年度偵字第286 號
），本院判決如下：
    主  文
甲○○犯竊佔罪，處有期徒刑壹年，減為有期徒刑陸月，如易科
罰金，以銀元參佰元即新臺幣玖佰元折算壹日。緩刑貳年。
    事  實
一、甲○○於民國（下同）80年9 月23日將其所有位在苗栗縣卓
    蘭鎮○○段706 地號及同段708 地號等2 筆農地（重測前分
    別為苗栗縣卓蘭鎮○○段1427地號及同段1426地號，下稱系
    爭土地）持分6 分之5 部分出賣給戊○○、呂芳助、丙○○
    、丁○○及己○○等5 人，雙方約定每人持分為6 分之1 ，
    惟礙於當時土地法第30條第1 項前段「私有農地所有權之移
    轉，其承受人以能自耕者為限，並不得移轉為共有。」規定
    ，戊○○等5 人因不具自耕能力故合意暫以抵押權設定方式
    登記。嗣於89年間戊○○因資金需求，遂將其持分2 分之1
    出賣與乙○○，復以土地法於89年1 月26日修正刪除前揭規
    定，遂與呂芳助、丙○○、丁○○、己○○等人委託甲○○
    於89年6 月25日向苗栗縣大湖地政事務所登記為共有人。詎
    甲○○意圖為自己不法之所有，未經乙○○、丙○○、丁○○及己○○等共有人之同意，於90至91年間，竊佔系爭土地
    上陸續搭建藝新館、蘭馨亭及庭園造景，並於92年9 月11日
    取名為耕陶園開始經營販賣簡餐、咖啡及陶藝教學。迨95年
    6 月間上旬乙○○至系爭土地查看乃發現上情。
二、案經乙○○訴由臺灣苗栗地方法院檢察署檢察官偵查起訴。
    理  由
一、上揭事實，業據被告甲○○於本院審理中坦承不諱（參見本
    院96年7 月16日審判筆錄第4 頁），並有證人即告訴人乙○○、證人即系爭土地共有人戊○○、丙○○、丁○○及己○○等人於偵查中之證述（參見臺灣苗栗地方法院檢察署95年
    度他字第803 號偵查卷第12頁、第13頁、第31頁、第67頁至
    第69頁），復有苗栗縣大湖地政事務所鑑定成果圖、履勘現
    場筆錄、苗栗縣大湖地政事務所土地登記公務用謄本、苗栗
    縣大湖地政事務所土地登記申請書等各1 份、現場照片6 張
    等在卷可稽（參見上開偵查卷第21頁至第24頁、第35頁、第
    55頁至第63頁、96年度偵字第286 號偵查卷第44頁至第57頁
    ），被告上揭自白確與事實相符。從而，本件事證明確，被
    告上揭犯行，足堪認定，應予依法論科。
二、比較新舊法部分：
    查刑法部分條文於94年2 月2 日公布修正，於95年7 月1 日
　  生效實施。「修正前」刑法第2 條第1 項規定：「行為後法
    律有變更者，適用裁判時之法律，但裁判前之法律有利於行
    為人者，適用最有利於行為人之法律」，係採從新從輕主義
    ；而「修正後」刑法第2 條第1 項則規定：「行為後法律有
    變更者，適用行為時之法律，但行為後之法律有利於行為人
    者，適用最有利於行為人之法律」，則採從舊從輕主義。此
    項規定，係規範行為後法律變更所生新舊法律比較適用之準
    據法，故法院於裁判時若已在新法修正施行以後，且新舊法
    之內容已有實質上變更，而發生有利或不利於行為人之情形
    者（例如刑罰之輕重不同，或犯罪構成要件之寬嚴有別等）
    ，自應依修正後之刑法第2 條第1 項之規定，比較新舊法律
    適用。惟刑法條文雖經修正，但若僅屬單純之文字修飾，或
    將實務見解或法理明文化，而不涉及刑罰之輕重、構成要件
    之變更，或其他有利、不利於行為人之情形者，即無庸依刑
    法第2 條第1 項之規定比較新舊法，而應依一般法律適用原
    則，適用「裁判時法」處斷（最高法院95年11月7 日第21次
    刑事庭會議決議意旨參照）。故：
（一）刑法第33條第5 款罰金部分：
　　　被告行為後，修正後刑法第33條第5 款規定「罰金：新臺
　　　幣1 千元以上，以百元計算之」，與修正前刑法第33條第
　　　5 款規定「罰金：（銀元）1 元以上」不同。比較新舊法
　　　結果，以修正前即行為時法較有利於被告，故依刑法第2
　　　條第1 項前段規定，本件關於刑法第320 條第2 項之最低
      法定刑科罰金刑部分，自應適用行為時之法律即修正前刑
      法第33條第5 款規定決定其罰金部分之法定刑。
（二）刑法第41條第1 項易科罰金部分：
    　被告行為後，刑法第41條第1 項有關易科罰金之折算標準
      已於94年2 月2 日修正公布，罰金罰鍰提高標準條例第2
      條並於95年5 月17日修正刪除，均自95年7 月1 日施行，
      有關易科罰金之折算標準，由修正前銀元100 元以上300
      以下（即新臺幣300 元以上900 元以下折算1 日），提高
      為新臺幣1,000 元以上3,000 元以下折算1 日，新舊法比
      較結果，以行為時即修正前規定有利於行為人，依修正後
      刑法第2 條第1 項前段之規定，本件如宣告易科罰金，自
      應適用行為時即修正前刑法第41條第1 項前段及修正前罰
      金罰鍰提高標準條例第2 條之規定，諭知易科罰金之折算
      標準。
（三）刑法第74條第1 款緩刑部分：
      被告於為上揭竊佔犯行後，修正後刑法第74條業於95年7
      月1 日施行，將舊刑法第74條所定緩刑要件，即：「一未
      曾受有期徒刑以上刑之宣告者。二　曾受有期徒刑以上刑
      之宣告，執行完畢或赦免後，5 年以內未曾故意犯罪受有
      期徒刑以上刑之宣告者。」（第1 項），另增設：「緩刑
      宣告，得斟酌情形，命犯罪行為人為下列各款事項：一
      向被害人道歉。二　立悔過書。三　向被害人支付相當數
      額之財產或非財產上之損害賠償。四　向公庫支付一定之
      金額。五　向指定之公益團體、地方自治團體或社區提供
      40小時以上240 小時以下之義務勞務。六　完成戒癮治療
      、精神治療、心理輔導或其他適當之處遇措施。七　保護
      被害人安全之必要命令。八　預防再犯所為之必要命令。
      」（第2 項）。揆諸上揭說明，修正後刑法第74條第2 項
      得命被告履行一定負擔，而修正前則無類此規定，整體比
      較觀之，修正後刑法第74條所為之緩刑宣告，應較不利於
      被告，依刑法第2 條第1 項前段規定，本件如諭知被告緩
      刑，自應適用修正前之規定。
（四）至於新修正刑法第57條關於科刑時應審酌之事項，其中修
      正後刑法第57條第7 款「犯罪行為人與被害人之關係」，
      係將修正前同法第8 款「犯人與被害人『平日』之關係」
      之「平日」一語刪除，擴大犯罪行為人與被害人在犯罪行
      為上之關係，亦屬科刑時應予考慮之標準。修正後同法第
      8 款並增列「犯罪行為人違反義務之程度」，此均屬法院
      就刑之裁量審認標準之明文化，非屬法律之變更（最高法
      院95年5 月23日第8 次刑庭會議決議亦同此意旨），自無
      新修正之刑法第2條 第2 項規定之適用，附此敘明。
三、核被告甲○○所為，係犯刑法第320 條第2 項之竊佔罪。爰
    審酌被告前未有犯罪前科，有臺灣高等法院被告前案紀錄表
    1 份附卷可稽，顯見其素行良好、犯罪動機、目的、手段、
    所生之危害、犯罪後於本院審理中坦承犯行，及告訴人乙○○、被害人丙○○、丁○○皆當庭表示願意原諒被告（參見
    本院96年7 月16日審判筆錄第4 頁、第6 頁）等情，足見其
    犯後態度良好及檢察官具體求刑有期徒刑1 年、依法減刑為
    有期徒刑6 月、緩刑2 年等一切情狀，量處如主文所示之刑
    ，以示懲儆。再按被告行為後，中華民國九十六年罪犯減刑
    條例業於96年6 月15日經立法院三讀通過，並於同年7 月16
    日施行，本件犯罪時間在96年4 月24日以前，合於減刑條件
    ，本件自應依中華民國九十六年罪犯減刑條例第7條 之規定
    ，就被告之宣告刑諭知減得之刑併諭知易科罰金之折算標準
    。末查，被告前未曾有犯罪前科，有臺灣高等法院被告前案
    紀錄表1 份附卷可查，徵諸被告業經取得被害人等原諒一切
    情狀，被告顯具悔意，經此教訓，當知警惕而無再犯之虞，
    本院綜核各情，所宣告之刑，認以暫不執行為適當，爰併予
    宣告緩刑2 年，以啟自新。
據上論斷，應依刑事訴訟法第299 條第1 項前段、第284 條之1
，刑法第2 條第1 項前段、第320 條第2 項，修正前刑法第41條
第1 項前段、第74條第1 款，罰金罰鍰提高標準條例第1 條前段
，修正前罰金罰鍰提高標準條例第2 條，現行法規所定貨幣單位
折算新臺幣條例第2 條，刑法施行法第1 條之1 ，中華民國九十
六年罪犯減刑條例第2 條第1 項第3 款、第7 條第2 項、第9 條
，判決如主文。
本案經檢察官黃俊鳴到庭執行職務。
中　　華　　民　　國　　96　　年　　7 　　月　　30　　日
   　　　　　　　　　 刑事第二庭  法  官  吳  炳  桂
以上正本證明與原本無異。
如不服本判決，應於判決送達後10日內向本院提出上訴狀（應抄
附繕本），其未敘述上訴理由者，應於上訴期間屆滿後20日內補
提理由書狀於本院，上訴於臺灣高等法院臺中分院。告訴人或被
害人如對於本判決不服者，應具備理由請求檢察官上訴，其上訴
期間之計算係以檢察官收受判決正本之日期為準。
  　　                     　　   書記官　蘇  文  熙
中　　華　　民　　國　　96　　年　　8 　　月　　1 　　日
附錄本案論罪科刑法條全文：
刑法第320條第2 項：
意圖為自己或第三人不法之利益，而竊佔他人之不動產者，依前
項之規定處斷。
